【裁判字號】    96,重上更(一),38
【裁判日期】    980218
【裁判案由】    交還土地
【裁判全文】
臺灣高等法院臺中分院民事判決  96年度重上更(一)字第38號
上  訴  人
即被上訴人  丙○○
訴訟代理人  黃嘉明律師
被 上訴 人
即 上訴 人  乙○○
訴訟代理人  張慶宗律師
複 代理 人  何孟育律師
上列當事人間請求交還土地事件，兩造對於台灣台中地方法院9
4年度重訴字第195號於民國95年5月18日第一審判決各自提起上
訴，經最高法院發回更審，本院於98年2月4日辯論終結，判決如
下：
    主      文
原判決關於駁回上訴人丙○○下開請求部分廢棄。
上開廢棄部分，被上訴人乙○○應將坐落於台中縣沙鹿鎮○○段
第495之1地號土地上如原審判決附圖所示Ｂ部分面積609平方公
尺、同地段第495之3地號土地上如附圖所示Ｃ部分面積55平方公
尺、同地段第495之4地號土地上如附圖所示Ｄ部分面積99平方公
尺，及Ｅ部分面積73平方公尺之地上物拆除，並將土地交還上訴
人丙○○。
上訴人乙○○之上訴駁回。
本判決第二項於上訴人丙○○以新台幣佰柒拾陸萬元供擔保後
得假執行，上訴人乙○○於假執行程序實施前，以新台幣壹仟壹
佰貳拾捌萬陸仟元供擔保，得免為假執行。
第一、二審及發回前第三審訴訟費用由上訴人乙○○負擔。
    事實及理由
一、上訴人即被上訴人丙○○（下稱上訴人丙○○）於原審起訴
    主張：系爭坐落台中縣沙鹿鎮○○段第495之1、495之3、49
    5之4等地號土地（下稱系爭土地），原為訴外人即兩造之父
    甲○○於民國（下同）88年2月25日繼承自兩造之祖父林無
    嬌，被上訴人即上訴人乙○○（下稱上訴人乙○○）在系爭
    土地上建有房屋以供居住及開設幼稚園之用，甲○○前以被
    上訴人乙○○及原審共同被告林黃美玲無權占有系爭土地，
    而起訴請求渠等拆屋還地，經臺灣臺中地方法院90年度訴字
    第1023號判決、本院91年度重上字第134號判決認定被上訴
    人乙○○就系爭土地與林無嬌有使用借貸關係，而為甲○○
    敗訴判決確定；嗣甲○○因需款使用欲出售系爭土地，伊則
    向甲○○買受，並辦妥所有權移轉登記，上訴人乙○○就系
    爭土地與甲○○雖有使用借貸關係，但不得拘束伊，經伊通
    知被上訴人乙○○等交還土地，竟不獲置理等情。爰本於物
    上請求權，求為命被上訴人乙○○及原審共同被告林黃美玲
    應將系爭土地上如原判決附圖（下稱附圖）所示Ａ、Ｂ、Ｃ
    、Ｄ、Ｅ部分之地上物拆除，將土地交還暨供擔保以宣告假
    執行之判決。原審判命上訴人乙○○應將坐落於台中縣沙鹿
    鎮○○段第495之1地號土地上如附圖所示Ａ部分面積158 平
    方公尺之地上物拆除，將該部分土地交還上訴人丙○○，並
    就上訴人丙○○前開勝訴部分為附條件准、免假執行之宣告
    ，而駁回上訴人丙○○其餘之訴。兩造各就其敗訴部分提起
    上訴（至原審駁回上訴人丙○○請求原審共同被告林黃美玲
    拆屋還地部分，未據上訴人丙○○聲明不服，已告確定；另
    原審共同被告林黃美玲雖亦聲明上訴，惟其上訴係不合法，
    業經原審裁定駁回，併此敘明）。上訴人丙○○上訴聲明：
    (一)原判決關於上訴人丙○○敗訴部分廢棄；(二)被上訴人乙○
    ○應將坐落於台中縣沙鹿鎮○○段第495之1地號土地上如附
    圖所示Ｂ部分面積609平方公尺、同地段第495之3地號土地
    上如附圖所示Ｃ部分面積55平方公尺、同地段第495之4地號
    土地上如附圖所示Ｄ部分面積99平方公尺，及Ｅ部分面積73
    平方公尺之地上物拆除，並將土地交還上訴人丙○○；(三)願
    供擔保請准宣告假執行。併稱：系爭土地雖係伊繼受自甲○
    ○，但甲○○於前案係直接以上訴人乙○○等無權占用系爭
    土地建屋而起訴，本件伊則以被上訴人乙○○與甲○○間之
    使用借貸關係不得對抗伊，且伊已表示終止使用借貸為由而
    起訴，二者發生實體法上無權占有之原因不同，其訴訟標的
    即不同，伊提起本訴並無違反一事不再理；又上訴人乙○○
    屢屢檢舉上訴人丙○○及父親父甲○○、弟漏稅，並逼國稅
    局承辦人回答其辦理進度，否則向上級檢舉瀆職。上訴人之
    父親為免上訴人乙○○之糾纏，並在族親之建議下，始決意
    出賣土地，用資老年生活費、醫藥費、看護費。因系爭地係
    祖父留下，祖父有交待地不要賣給別人，父親始以存證信函
    通知伊優先購買。並在姊妹建議下始行買受，且父親甲○○
    出售系爭土地前，曾以存證信函通知上訴人乙○○，詢問其
    是否購買，如伊與甲○○就系爭土地為虛偽買賣，理應偷偷
    辦理過戶，何須通知被上訴人乙○○？況伊就買賣價金，已
    依契約交付，而土地之成交價金，係基於買賣雙方之需求，
    非拘束於隔鄰土地之成交價，且因系爭土地未點交，故約定
    尾款於點交時付清，亦合乎情理法，上訴人乙○○既抗辯伊
    就系爭土地係與甲○○為通謀虛偽買賣，自應證明，不能以
    價金是否過高或交付不實，即謂係虛偽買賣等語。
二、被上訴人乙○○則以：
  (一)兩造之祖父林無嬌生前於61年間規劃分產時，系爭土地即有
    意贈與而規劃由伊取得，故於78年7月15日出具同意書，同
    意伊自行出資於系爭第495之1地號土地上興建第1885建號建
    物（即附圖所示Ａ部分建物），然伊未及辦理過戶，即因林
    無嬌死亡後由甲○○繼承取得系爭土地，甲○○本負有將系
    爭土地所有權移轉登記予伊之義務，嗣甲○○因故與伊夫妻
    發生爭執感情不睦，竟起訴主張系爭495之1號如原判決附圖
    所示Ａ部分建物之門牌號碼台中縣沙鹿鎮○○路101號房屋
    為甲○○出資興建，信託登記於伊名下，而請求伊等拆屋還
    地，業經法院判決甲○○敗訴確定。
  (二)詎甲○○為逼令伊等返還系爭土地，於92年12月20日與上訴
    人丙○○就系爭土地通謀虛偽成立買賣契約，將系爭土地抬
    高價格至每坪新台幣（下同）18萬元，逼使伊高價優先承買
    未果後，偽以上開與市價顯不相當之售價出賣予上訴人丙○
    ○，且上訴人丙○○僅形式上支付甲○○20,128,500元，並
    約定尾款61,056,450元需待拆屋還地後給付，顯違常情，足
    見上訴人丙○○與甲○○就系爭土地之買賣契約係通謀虛偽
    意思表示，應屬無效。
  (三)另上訴人丙○○於買受系爭土地時，明知該土地已由兩造之
    祖父林無嬌因分產之原因而指示被上訴人乙○○在該土地上
    興建房屋，林無嬌自始無請求被上訴人乙○○返還土地之意
    思，並非單純之使用借貸關係，即明知系爭土地為伊合法占
    有使用，足認上訴人丙○○已同意容忍房屋所有權人設定地
    上權，自不得請求拆屋還地。
  (四)況上訴人丙○○既知上情，為規避法律規定，假借系爭土地
    形式上所有權已移轉登記予其名下，主張其不受使用借貸關
    係之拘束，提起本件訴訟，其權利之行使顯以損害他人為主
    要目的，且有違誠信原則，至為明確；該建物加上各裝潢設
    施伊花費八百萬元左右，如向建設公司價購，至少二千萬元
    ，經建築師公會鑑價尚餘殘值2600多萬元，尚不包含其他價
    值6、700萬元設施及營業擴大在內，上訴人之請求顯係權利
    濫用，原審以上訴人丙○○請求附圖Ａ部分拆屋還地之面積
    得與其餘系爭土地合併使用，而推定其非權利濫用，復就附
    圖Ａ部分以外之系爭土地判決駁回上訴人丙○○之請求，尚
    有認定事實互相矛盾之違失。
  (五)又伊既以居住為目的繼續使用系爭房屋，自以伊無繼續居住
    系爭房屋或該屋不堪使用時，返還期限始行屆至，上訴人丙
    ○○終止系爭土地使用借貸關係，於法不合。
  (六)再者，凡依物權之請求權起訴而受確定判決後，受讓訴訟標
    的物所有權之人，亦在民事訴訟法第401條第1項既判力主觀
    範圍內，如受讓人就同一訴訟標的之法律關係再行起訴，即
    為同一事件。本件上訴人丙○○買受系爭土地，其提起之本
    案訴訟，自應受前案訴訟判決之拘束等語，資為抗辯。
  (七)上訴人乙○○上訴聲明：(1)原判決不利於被上訴人乙○○部
    分廢棄。(2)上開廢棄部分，駁回上訴人丙○○在第一審之訴
    ；(3)如受不利判決，願供擔保請准宣告免為假執行。
三、上訴人丙○○起訴主張：系爭土地，原為訴外人即兩造之父
    甲○○於88年2月25日繼承自兩造之祖父林無嬌，於92年12
    月22日出賣予上訴人丙○○，並於93年2月6日移轉登記為上
    訴人丙○○所有。而上訴人乙○○在系爭495之1號土地上建
    有建號1885號如原審判決附圖所示Ａ部分二層加強磚造建物
    ，並於原判決附圖所示495之1號土地Ｂ部分、495之3地號土
    地上如附圖所示C部分、495之4地號土地上如附圖所示D部分
    ，及E部分建有建物，供幼稚園及倉庫使用等情，已據其提
    出土地登記簿謄本、不動產買賣契約書、匯款回條聯、存証
    信函等為証，復為上訴人乙○○所自認（見原審卷第184頁
    ），並經原審囑託台中縣清水地政事務所派員會同測量屬實
    ，製有勘驗筆錄及測量成果圖在卷足稽；自堪信上訴人丙○
    ○上開主張為真正。
四、上訴人乙○○固辯稱上訴人丙○○與甲○○間就系爭土地買
    賣契約，其價金較市情為高、且價金之支付方式亦與通常買
    賣之給付有別，顯係通謀虛偽意思表示，應為無效云云。查
    第三人主張表意人與相對人通謀而為虛偽意思表示者，該第
    三人應負舉證之責（最高法院48年台上字第29號判例參照）
    。惟上訴人丙○○否認其買賣係通謀而為虛偽意思表示，則
    上訴人乙○○自應就其上開所辯通謀虛偽意思表示一節負舉
    証証明之責。然上訴人與甲○○間買賣系爭土地定有不動產
    買賣契約書，買賣價金新台幣（以下同）81,184,950元，其
    中第一期款5,000,000元、第二期款7,000,000元、第三期款
    7,000,000元分別於92年12月22日、同月29日、93年1月13日
    、同月16日由上訴人丙○○自臺灣銀行大雅分行之帳戶，匯
    款至甲○○於新光銀行向上分行（原聯信商業銀行忠明分行
    ）之帳號，此為兩造所不爭，並有臺灣銀行大雅分行函（見
    原審卷第146頁、第184頁）、新光銀行向上分行函（原審卷
    第157頁）在卷可資佐證，是上訴人丙○○與出賣人甲○○
    間之買賣，確有價金支付之行為，實難指為虛偽；再者，被
    上訴人雖以上訴人與甲○○間之買賣價格高於鄰地之交易價
    格，而主張該買賣係屬虛偽，惟土地雖有其交易行情，但親
    戚間基於情感之因素，而願出高於行情之價格買受，或因上
    訴人與甲○○買賣價金尾款高達61,056,450元尚未付清，依
    約甲○○須待地上物全部拆除及抵押權債務清償並塗銷抵押
    權後方可請求尾款，而本件地上物之拆除期間未可預料，故
    其取得尾款時間不可知，但系爭土地所有權已移轉完畢，因
    而提高買賣價金，亦未可知；且上訴人丙○○抗辯因上訴人
    乙○○屢屢檢舉上訴人丙○○及父親甲○○、弟漏稅，並逼
    國稅局承辦人回答其辦理進度，否則向上級檢舉瀆職，及在
    準備程序中上訴人乙○○亦不否認其他兄弟姐妹與父母親同
    處一方，而上訴人乙○○自己另處一方等情，是兩造父親甲
    ○○與上訴人乙○○既為父子，父子天倫，天下父母心，莫
    不望子女成龍、成鳳，往往犧牲自己給予子女最大之享受，
    若非上訴人乙○○行為讓其父親痛心至極，何克父子對簿公
    堂，要求上訴人乙○○拆除其所指花費不貲之建物並返還土
    地？且其他兄弟姐妹又為何與父母親同處一方，其間緣由已
    明。則為免上訴人乙○○之糾纏，不欲讓其恆久無償占有、
    使用系爭土地，且甲○○年事已高（按係17年月20日出生）
    ，並引發日後承繼問題，甲○○始決意出賣土地，並在出售
    前，除於90年6月10日前以每坪20萬元委託委託張龍卿銷售
    外，並於91年8月16日再以存證信函通知上訴人乙○○，詢
    問其是否購買，上訴人丙○○不願購買，伊因祖產如行買受
    ，苟伊與甲○○就系爭土地為虛偽買賣，理應暗中辦理過戶
    ，何須通知上訴人乙○○是否買受？況土地價格之高低，乃
    因人之主觀因素而定，自難因親子間買賣價金較高，遽指為
    悖理違常，即上訴人乙○○在前審中亦稱系爭土地市價在八
    萬元至十八萬元之間（見前審卷43頁），上訴人乙○○固再
    謂此係角地云云，然既在系爭土地附近，價格應相去不遠。
    再參酌上訴人乙○○所舉證人丁○○於原審亦証稱，伊有付
    錢向其父甲○○買受其他土地等語等情以觀，更難認為系爭
    土地買賣係屬通謀虛偽意思表示。是縱因甲○○與上訴人乙
    ○○夫妻不合，不願讓其恆久無償使用系爭土地，亦難謂甲
    ○○之出售行為非真正，況上訴人乙○○亦承認甲○○所為
    無非不讓上訴人乙○○使用系爭土地，是亦藉以解決其與上
    訴人乙○○間之糾葛。此外，上訴人乙○○復未能舉證證明
    上訴人丙○○與甲○○間就系爭土地之買賣有何虛偽之情事
    ，徒以其與出賣人甲○○不合，上訴人買受之價金較市價為
    高，即謂上訴人與甲○○間為通謀虛偽意思表示，併稱原審
    否定其前節抗辯有違經驗法則云云，顯非足取。
五、另被上訴人謂：系爭土地在兩造之祖父林無嬌因分產之原因
    ，於78年間而指示其興建如原判決附圖Ａ部分所示地上建物
    ，係贈與，林無嬌自始無請求被上訴人返還之意思，非單純
    之使用借貸，足認被上訴人已同意建物所有權人設定地上權
    云云。惟為上訴人丙○○所否認，上訴人乙○○亦未舉証証
    明何時、何人間如何分產之契約；更無法證明林無嬌有贈與
    之行為，衡情林無嬌苟有意贈與上訴人乙○○，依其所言自
    78年間建屋迄林無嬌88年2月25日死亡時，何以近約十年間
    始終未辦理贈與？上訴人乙○○縱有請求他人計算贈與稅，
    亦不能證明林無嬌有贈與行為，尚難單憑林無嬌所出具之土
    地使用同意書即為贈與，上訴人乙○○是所辯已難認可採；
    況其於前案與甲○○訴訟中亦主張，伊係基於與林無嬌間之
    使用借貸關係而占有、使用系爭土地如原審判決附圖Ａ所示
    部分，益証其於本件改稱因分產契約或贈與而占用一節之不
    可取。且林無嬌與被上訴人間就原判決附圖所示Ａ部分建物
    ，係成立使用借貸關係，林無嬌死亡後，甲○○雖繼承貸與
    人之義務，惟使用借貸，未如租賃之有民法第425條之規定
    ，縱甲○○應負貸與人之義務，被上訴人乙○○亦不得據其
    與甲○○間之使用借貸關係，對買受系爭土地之上訴人主張
    為占有之權利。再者，地上權為物權，約定之地上權須以登
    記為取得之要件，被上訴人就系爭土地既無地上權登記，亦
    難認其得行使地上權之抗辯。至被上訴人所引台灣高等法院
    暨所屬法院57年度法律座談會結論，其所指土地與建物原屬
    同一人所有，嗣後僅地出售之情況而言，與本件土地與建物
    原非屬同一人所有之情況不同，自不能予以比附援引。
六、發回意旨略以：按民法第一百四十八條規定，權利之行使，
    不得違反公共利益，或以損害他人為主要目的。行使權利，
    履行義務，應依誠實及信用方法。該所稱權利之行使是否以
    損害他人為主要目的，應就權利人因權利行使所能取得之利
    益，與他人及國家社會因其權利行使所受之損失，比較衡量
    以定之。倘其權利之行使，自己所得利益極少而他人及國家
    社會所受之損失甚大者，非不得視為以損害他人為主要目的
    ，此乃權利社會化之基本內涵所必然之解釋。是土地所有人
    於與他人訂立建屋之不定期使用借貸特約後，縱將其土地讓
    與第三人，依上揭誠信原則之規定，並參照最高法院48年台
    上字第1065號判例及司法院釋字第349號解釋之意旨，該受
    讓土地之第三人若知悉已有使用借貸特約存在，其行使該土
    地所有權之物上請求權，即有違誠信原則而不得為之。查如
    附圖所示Ａ部分，為第一八八五建號二樓加強磚造別墅，上
    訴人乙○○與甲○○間就系爭土地有使用借貸關係，兩造為
    兄弟，上訴人丙○○為前案訴訟繫屬中自其父甲○○受讓系
    爭土地之人，倘在受讓系爭土地時，知悉上訴人乙○○與其
    父甲○○有使用借貸特約之存在，則其行使該土地所有權之
    物上請求權，是否誠信原則有違。且上訴人丙○○就上訴人
    乙○○所有之第1885建號二樓別墅請求拆屋還地，未就其因
    權利行使所能取得之利益，與上訴人及國家社會因其權利行
    使所受之損失，比較衡量以定之有可議之處，又前審認定上
    訴人丙○○係於93年4月6日，前案訴訟第二審言詞辯論終結
    前之同年2月6日為系爭土地之所有權移轉登記，且兩造為兄
    弟，前案訴訟乃其父甲○○與上訴人間涉訟，前審未說明上
    訴人丙○○就系爭土地為屬善意受讓之依據等情；經查：
  (一)按共有人於與其他共有人訂立共有物分割或分管之特約後，
    縱將其應有部分讓與第三人，其分割或分管契約，對於受讓
    人仍繼續存在（最高法院48年台上字第1065號參照）；又「
    最高法院四十八年度台上字第一○六五號判例，認為『共有
    人於與其他共有人訂立共有物分割或分管之特約後，縱將其
    應有部分讓與第三人，其分割或分管契約，對於受讓人仍繼
    續存在』，就維持法律秩序之安定性而言，固有其必要，惟
    應有部分之受讓人若不知悉有分管契約，亦無可得而知之情
    形，受讓人仍受讓與人所訂分管契約之拘束，有使善意第三
    人受不測損害之虞，與憲法保障人民財產權之意旨有違，首
    開判例在此範圍內，嗣後應不再援用。．．．」（司法院釋
    字第349號解釋參照）。上開判例及解釋均就共有土地分管
    契約之效力對於第三人如何為說明，與本件情節相異，本院
    認為不能予以適用。
  (二)系爭土地原為甲○○所有，為兩造所不爭執，其出售前，除
    於90年6月10日前以每坪20萬元委託委託張龍卿銷售外，並
    另於91年8月16日再以存證信函通知上訴人乙○○，詢問其
    是否優先購買，上訴人丙○○不願購買，上訴人丙○○不願
    祖產落入他人之手，始予買受。上訴人丙○○信賴土地登記
    ，為善意之買受人。縱上訴人丙○○知悉其前手與上訴人乙
    ○○就該土地有訴訟，惟依最高法院59年台上字第2490號判
    例：「使用借貸，非如租賃之有民法第四百二十五條之規定
    ，被上訴人要不得以上訴人之前手，與其訂有使用借貸契約
    ，主張對現在之房地所有人即上訴人，有使用該房地之權利
    」所示。依此判例所指，上訴人乙○○縱與上訴人上訴人丙
    ○○前手有使用借貸關係，亦不能對抗上訴人丙○○，對之
    主張仍有使用借貸之關係，故上訴人乙○○係無權占有系爭
    土地。
  (三)上訴人丙○○所買受第495之1地號土地面積達992平方公尺
    ，附圖所示Ａ部分之面積即有158平方公尺之多，相鄰之第
    495之3地號、第495之4地號，亦分別有68平方公尺、431平
    方公尺，其面積非小，縱依建築法規495之1號土地如供建築
    使用時須退縮，致使用範圍受限制，但上訴人既可合併自行
    處分利用上開495之1、495之3及495之4號土地，利益頗鉅；
    雖台中縣政府表示上開三筆土地不能合併，惟依其函所引用
    地籍測量實施規則規定顯示，僅為合併為一筆之意，非指限
    制使用之合併甚明；上開建物中祇Ａ部分為合法，其餘均屬
    違章建築，為兩造所不爭執，於本院繫屬中，兩造固願意以
    地上物之價值作為息訟，惟經兩造所同意之台灣省建築師公
    會鑑定結果，星河路101號建物總價0000000元，星河路103
    號建物總領00000000元，及其他建物共達2600餘萬元，有鑑
    定報告書可憑，上訴人丙○○出價1500萬元，而上訴人乙○
    ○要價2400萬元，致未達成和解，惟上訴人乙○○所自陳共
    出資約1200萬元興建（見本卷223頁，在本院另案91年度重
    上字第134號案件中，卻稱自78年10月起簽發每月10萬元支
    票共紙交甲○○代為鳩工興建，並出售沙鹿鹿寮段173─2號
    房屋籌款400萬元，見該卷(一)52頁，與本件主張不同，而該
    鹿寮段173─2號建物甲○○表示為其所有，並稱否則以43年
    出生之上訴人乙○○在66年登記時甫退伍焉有能力買受），
    上訴人丙○○稱其父親出資約1000萬元興建見本院卷67頁背
    面），二者相去非甚鉅，再加上自79年興建至今之折舊十餘
    年，縱有物價波動，亦不可能有如此鉅差，則上訴人丙○○
    以鑑價過高而不願價購尚無可厚非。又系爭土地，依上訴人
    丙○○提出之地籍圖上訴人乙○○所繪及略圖（見本院卷
    161頁、189頁），位置處3、40米道路就旁，距離台一線省
    道甚近，交通方便，面積又非小，妥善規劃，其地利之大不
    言可喻；上訴人丙○○以系爭三筆地，雖中間之495-3號為
    道路預定地，將495-1號與495-4號地隔開，致三筆地不能合
    併建屋。但蓋建大樓必須有附設之寬廣高級公共設施，始能
    顯現大樓之價值，及水準之高，提高經濟價值。故在495-1
    號地建大樓，須在495-4號地建諸如高級游泳池、高尚之休
    憩場所，或兒童公園等之公共設施，因此系爭地必須合併規
    劃使用，能發揮最高之經濟價值，非無理由。而上開建物上
    訴人乙○○原經營幼稚園，現又人去樓空，並無利用，上訴
    人乙○○早在93年1月1日前即已在台中縣梧棲鎮建築外觀宏
    偉且富麗堂皇之皇家幼稚園，並提出照片二紙為證（見本院
    91年度重上字第134號卷(二)49頁，影本見本院卷268頁），則
    上訴人乙○○既已未利系爭土地上之建物，亦不能限制土地
    之所有人即上訴人丙○○必須經營幼稚園，且其幼稚園之設
    備自80年間迄今亦經歷約十七年，諒必有折舊，況台灣現今
    社會少子化，出生率降低，高齡人口增加，幼稚園經營益加
    艱難；其拆除後，幼稚園之經營與上訴人丙○○主張計劃之
    大樓相形下之利益，應以後者為高甚明，上訴人乙○○所得
    利益較少，上訴人丙○○既出資購買系爭土地，其行使物上
    權，請求拆屋交地，自是權利之正當行使，難謂其行使拆屋
    還地之請求權，係以損害上訴人乙○○為目的，而屬權利濫
    用之行為。
七、另按民事訴訟法第401條規定：確定判決，除當事人外，對
    於訴訟繫屬後為當事人之繼受人者，及為當事人或其繼受人
    占有請求標的物者，亦有效力。該繼受人固含特定繼受人，
    但前案之原告所主張物上請求權，雖本於其物權之作用而有
    對世之性格，然前案之被告係以其與原告間之債權關係加以
    對抗，此時若使後案原告受既判力之拘束，將實質剝奪後案
    原告提出攻擊防禦方法之機會，不僅有違程序保障之要求，
    亦將侵害後案原告已取得權源之實体法上地位。故應使後案
    之原告不受前案既判力效力所及。查，本件兩造之父甲○○
    本於所有物返還請求權、共同侵權行為、及不當得利請求權
    ，請求被上訴人乙○○將沙鹿鎮○○段第495之1地號土地內
    之門牌號號碼臺中縣沙鹿鎮○○路101號、建號第1885號房
    屋所有權移轉登記與甲○○，及被上訴人乙○○、林黃美玲
    應將第1885建號，及其庭院遷讓交還甲○○；另本於所有物
    返還請求權及共同侵權行為，請求被告乙○○及林黃美玲將
    鹿寮段第495之1地號、第495之3地號、第495之4地號土地上
    ，如本院90年度訴字第1023號判決附圖所示B、D、E、F2、
    F3 、F4及H部分之建築物拆除，上開建築物所占有之土地，
    連同該附圖C、E、F1部分之土地，均交還甲○○。經台灣台
    中地方法院90年度訴字第1023號民事判決駁回甲○○之訴，
    甲○○部分上訴後（原判決B部分，於第二審再進行測量再
    分為B1、B2兩部分，甲○○就B1部分未上訴），本院於93年
    4月6日言詞辯論終結，於同年4月20日以91年度重上字第13
    4號民事判決駁回甲○○之上訴，甲○○再上訴，經最高法
    院裁定駁回甲○○之上訴確定等情。有調閱之本院91年度重
    上字第134號判決可稽，後為兩造所自認屬實。是本件原判
    決附圖Ａ部分所示，未據甲○○於前案中請求返還（按甲○
    ○於前案係訴請被上訴人及原審共同被告將附圖Ａ所示部分
    土地上之建物所有權移轉登記及遷讓交還予甲○○），故此
    原判決附圖Ａ部分所生確定判決之既判力效力，自不及於本
    件上訴人就原判決附圖Ａ部分之拆屋還地請求。至原判決附
    圖所示495之1號土地B部分、495之3地號土地上如附圖所示C
    部分、495之4地號土地上如附圖所示D部分，及E部分，稽之
    上開說明，亦應認上訴人本身實体法上之權利應受保護，即
    非被上訴人與甲○○間確定判決既判力效力所及。至最高法
    院61年度台再字第186號判例固認凡依物權之請求權起訴受
    確定判決後，受讓訴訟標的物之人亦在民事訴訟法第401條
    第1項既判力主觀範圍內，如受讓人就同一訴訟標的之法律
    關係再行起訴，即屬同一事件。即區分系爭訴訟標的法律關
    係為「物權請求」或「債權請求」而異其處理。但在第三人
    受實体法善意受讓規定保護時，為免訴訟法上之既判力制度
    ，變更實体法上善意受讓之原則，則例外的使既判力不及於
    該第三人。況本件被上訴人與甲○○間之前案訴訟，係以甲
    ○○應繼承林無嬌與被上訴人間使用借貸關係，而為甲○○
    敗訴判決，即認債權之效果而否定甲○○之物上請求權行使
    ，已就使用借貸關係之債權請求權加以裁判，此種權利義務
    關係僅存於特定人間，自不應及於本案上訴人。從而，上訴
    人訴請被上訴人就原判決附圖Ｂ、Ｃ、Ｄ、Ｅ部分之地上物
    拆除，並將土地交還上訴人，即非本院91年度重上字第134
    號之確定判決效力所及。
八、未按所有人對於無權占有或侵奪其所有物者，得請求返還之
    。對於妨害其所有權者，得請求除去之。有妨害其所有權之
    虞者，得請求防止之，民法第767條定有明文。本件上訴人
    丙○○主張系爭土地為其所有，上訴人乙○○無權占有使用
    如原審判決附圖所示Ａ、Ｂ、Ｃ、Ｄ、Ｅ部分，求命予拆除
    地上物，交還土地，即屬有據，應予准許。原審判命上訴人
    拆除Ａ部分地上物並交還土地，經核並無違誤。被上訴人乙
    ○○指摘原判決不當，求予廢棄改判，即非有據，應予駁回
    其上訴。至原判決駁回上訴人丙○○就原判決附圖Ｂ、Ｃ、
    Ｄ、Ｅ部分請求，尚有未洽，上訴人之上訴，指摘原判決不
    當，求予廢棄改判，為有理由，自應由本院改判如主文第二
    項所示，並依兩造之聲請為供擔保後得假執行、免假執行之
    宣告。
九、本件事証已臻明確，兩造其餘攻擊防禦方法與判決之結果不
    生影響，自無庸一一論究，併此敘明。
據上論結，本件上訴人丙○○之上訴為有理由，上訴人乙○○之
上訴無理由，依民事訴訟法第449條第1項、第450條、第78條、
第463條、第392條、第390條，判決如主文。
中    華    民    國    98    年    2     月    18    日
                  民事第五庭    審判長法  官  林陳松
                                      法  官  古金男
                                      法  官  鄭金龍
以上正本係照原本作成。
如對本判決上訴，須於收受判決送達後二十日內向本院提出上訴
書狀，其未表明上訴理由者，應於提出上訴後二十日內向本院提
出上訴理由書（須按他造人數附具繕本）。
上訴時應提出委任律師為訴訟代理人之委任狀。具有民事訴訟法
第四百六十六條之一第一項但書或第二項之情形為訴訟代理人者
，另應附具律師及格證書及釋明委任人與受任人有該條項所定關
係之釋明文書影本。
                                      書記官  姚錫鈞
中    華    民    國    98    年    2     月    19    日
                                                      Ｖ


司法院資訊處製作；財團法人民間司法改革基金會備份。
